【裁判字號】    95,交聲,132
【裁判日期】    950822
【裁判案由】    違反道路交通管理處罰條例聲明異議
【裁判全文】
臺灣基隆地方法院交通事件裁定         95年度交聲字第132號
原處分機關
即移送機關  交通部公路總局嘉義區監理所臺南監理站
異  議  人
即受處分人  甲○○
上列受處分人即異議人因違反道路交通管理處罰條例案件，對於
交通部公路總局嘉義區監理所臺南監理站中華民國95年5 月2 日
所為之處分（原處分案號：嘉監南字第裁74-ZF0000000號），聲
明異議，經臺灣臺南地方法院移送前來，本院裁定如下：
    主  文
原處分撤銷。
    理  由
一、原處分意旨略以：受處分人即異議人甲○○於民國90年7 月
    27日上午11時7 分，駕駛T0-1971 號自用小客車在國道三號
    南向25公里處超速行駛，核已違反道路交通管理處罰條例第
    33條第1 項之規定，員警乃以科學儀器照相採證並逕行舉發
    ，核無不合；乃異議人既未依限自動繳納罰鍰結案，復未到
    案聽候裁決，爰依首揭法條規定裁處異議人罰鍰新臺幣6,00
    0 元等語。
二、異議意旨則略以：異議人由始至終，概未接獲本件舉發違反
    道路交通管理事件通知單；為此，爰於法定期間提出異議，
    求為撤銷原處分等語。
三、本院之判斷：
  (一)按「行為人有本條例之情形者，應填製舉發違反道路交通管
    理事件通知單（以下簡稱「通知單」），並於被通知人欄予
    以勾記，其通知聯依下列規定辦理：四逕行舉發者，應按已
    查明之資料填註車牌號碼、車輛種類、車主姓名及地址，並
    於通知單上方空白處加註逕行舉發之文字後，由舉發機關『
    送達』被通知人。」違反道路交通管理事件統一裁罰基準及
    處理細則第11條第1 項第4 款定有明文。又依道路交通管理
    事件統一裁罰基準及處理細則第5 條規定，處理違反道路交
    通管理事件，有關文書送達之程序，依行政程序法之規定辦
    理。基此，舉發機關「作成」「通知單」以後，倘未依行政
    程序法第67條至第91條之規定，踐行「送達」程序者，即難
    謂其逕行舉發業已對行為人即被舉發人發生外部效力。蓋公
    法上有特定相對人之意思表示或意思通知，除法律有特別規
    定者外，在非對話為之者，應以達到相對人時生效，所謂達
    到，乃在使相對人居於可得瞭解之狀態為已足，此在法理上
    應為當然之解釋（行政法院68年度判字第838 號裁判意旨參
    照）；至行政程序法第110 條第1 項規定：「書面之行政處
    分自送達相對人及已知之利害關係人起；書面以外之行政處
    分自以其他適當方法通知或使其知悉時起，依送達、通知或
    使知悉之內容對其發生效力」，則只不過是上開法理之明文
    。易言之，行為人倘遭「逕行舉發」，因其本質上並無從於
    違規時得知其已遭主管機關查處，故法令上乃科以舉發機關
    通知義務，俾行為人得以到場陳述意見，或依違反道路交通
    管理事件統一裁罰基準及處理細則第48條第1 項「違反道路
    交通管理事件，行為人認為舉發之事實與違規情形相符者，
    得於接獲通知單後，親自或委託他人持該通知單，不經裁決
    向指定之處所，逕依裁罰基準執行並繳納罰鍰結案」之規定
    辦理。且按諸行政程序法第76條規範意旨，上開「依法送達
    之事實」，亦應由舉發機關即主張「通知單」業已對外發生
    效力之行政機關負舉證責任，始符事理。
  (二)查本件異議人原係設籍在「臺南市○○路158-7 號」，俟91
    年1 月10日，始遷址「基隆市○○○路152-2 號」；而本件
    舉發機關即內政部警政署國道公路警察局，則係於異議人遷
    址以前之90年8 月22日，以異議人當時設籍所在之「臺南市
    ○○路158-7 號」為本件通知單之付郵交寄地址。此固有異
    議人個人基本資料查詢一覽表在卷足考，並經本院向內政部
    警政署國道公路警察局第六警察隊函查屬實，有內政部警政
    署國道公路警察局第六警察隊95年7 月24日公警六交字第09
    50671686號函暨舉發照片及90年8 月22日國內大宗掛號交寄
    憑單在卷可佐。惟本件郵政機關於受託之後，究否曾依旨送
    達，又其送達方式究竟如何，經本院分別向移送機關即交通
    部公路總局嘉義區監理所臺南監理站、舉發機關即內政部警
    政署國道公路警察局第六警察隊、受託郵局即中華郵政股份
    有限公司臺北郵局函詢結果，則俱無所獲。此亦有交通部公
    路總局嘉義區監理所臺南監理站（移送機關）95年7月20 日
    嘉監南字第0950101709號函、內政部警政署國道公路警察局
    第六警察隊（舉發機關）95年7 月24日公警六交字第095067
    1686號函、中華郵政股份有限公司臺北郵局95年8 月4 日北
    營字第0950902993號函各1 件在卷足憑。準此，本件舉發機
    關於「作成」「通知單」以後，是否曾依行政程序法第67條
    至第91條之規定，踐行合法之「送達」程序，即有疑問；兼
    以移送機關亦不能就本件「通知單」曾經合法送達之事實，
    提出合理之釋明，則本院自應認為上開「通知單」之送達要
    件尚有未備，即舉發機關雖曾以異議人斯時設籍所在之「臺
    南市○○路158-7 號」為交寄地址，然受託郵局並未依行政
    程序法第67條至第91條規定對異議人為送達，致本件逕行舉
    發尚未發生其外部效力。
  (三)茲本件「通知單」既因未經合法送達，致異議人尚不知其業
    因前揭違規事實遭致舉發，則其自亦無從到場表示意見，或
    依違反道路交通管理事件統一裁罰基準及處理細則第48條第
    1 項規定，自動繳納罰鍰結案；乃原處分機關不察，逕為首
    揭裁罰，核其程序自有違誤，並應由本院予以撤銷。又原處
    分雖經本院依法撤銷，然因本件「通知單」未經合法送達在
    先，道路交通管理處罰條例第90條復就舉發設有時效規定，
    是亦不宜由本院自為裁決，而應由原處分機關就本院之指摘
    意旨，重行調查併為適法處置。
四、據上論斷，應依道路交通案件處理辦法第20條前段，裁定如
    主文。
中    華    民    國    95    年    8     月    22    日
                  交通法庭法  官  王慧惠
以上正本證明與原本無異。
對於本件裁定如有不服，應於收受送達後5日內，向本院提出抗
告書狀，敘述抗告之理由，抗告於臺灣高等法院。
中    華    民    國    95    年    8     月    22    日
                          書記官  王一芳


司法院資訊處製作；財團法人民間司法改革基金會備份。
